【裁判字號】    96,簡上,329
【裁判日期】    970411
【裁判案由】    清償借款
【裁判全文】
臺灣臺中地方法院民事判決  96年度簡上字第329號
上  訴  人  漢德威企業有限公司
法定代理人  乙○○
訴訟代理人  甲○○
被上訴人    柯鐵機械工業股份有限公司
法定代理人  丙○
訴訟代理人  戊○○
            丁○○
上列事人間請求清償借款事件，上訴人對於民國96年11月6日本
院民事庭96年度簡字第22號判決提起上訴，本院判決如下：
    主    文
上訴駁回。
第二審訴訟費用新臺幣壹萬貳仟貳佰肆拾元由上訴人負擔。
    事實及理由
壹、上訴人方面：除與原判決記載相同者，茲引用之外，補稱：
  (一)上訴人於原審反訴主張被上訴人應給付貨款新台幣（下同）
    1,285,937元，係依據相關卷證資料，綜合兩造歷次所提出
    付款單、出貨明細表，此亦為被上訴人所不爭執，依民事訴
    訟法第279條自認，上開貨款部分，上訴人自無庸舉證。況
    兩造於本案95年度訴字第1758號（改分96年度簡字第22號前
    之案號）爭點整理狀中，就兩造不爭執事項三有「被告以貨
    款抵償之貨款金額 (自79年6月11日起至92年12月1日止)共
    計1,285,937元，此有2007年1月30日之明細表及96年月12日
    銀記工業 (甲○○)和柯鐵公司歷來往來金額明細表可為證
    ，原審判決捨此不採，另採認被上訴人主張之278,547元，
    似忽略兩造就貨款金額基於其訴訟上之程序主體地位之簡化
    爭點協議，基此當事人之信賴真實，法院應即受上開協議拘
    束，是原判決有違背民事訴訟法第270條之1之情事。
  (二)被上訴人縱對上訴人系爭借款有利息請求權，亦已因五年時
    間經過罹於時效而消滅，上訴人得依民法第144條第1項規定
    拒絕給付利息。況被上訴人於原審就本訴複利之主張係對其
    有利事項，負有舉證之責，但被上訴人於原審所提明細表，
    並未舉證證明，難認有複利之事實存在。
  (三)兩造於原審曾制作爭執與不爭執事項，就爭執事項部分既有
    四項，法院自應就各該爭執事項為適當完全之辯論，惟原審
    未依民事訴訟法第199條規定就上揭爭執事項為闡明，亦有
    違背法令之處。
  (四)原審以前案 (台灣高等法院台中分院93年度上易字第398號)
    中，被上訴人業已就上訴人主張之系爭貨款為抵銷抗辯，抵
    銷部分固無既判力，但法院於確定判決理由中，就主張之抵
    銷債權已為完足辯論，發生爭點效效力，上訴人猶執陳詞為
    相反主張，為無理由等語。然就本訴中抵扣之數額實屬本案
    之重要爭點，且上訴人提出應加以抵扣之依據，實為前案未
    及時發現之新證據，上訴人於原審所提反訴應有理由。
  (五)原審又以「準此，抵銷之主張之既判力，固僅以主張抵銷之
    額為限，但法院於確定判決理由中，就主張抵銷之債權，倘
    本於當事人完足之辯論，已為判斷時，除有顯然違背法令之
    情形，或當事人已提出新訴訟資料，足以推翻原判斷之情形
    外，應解為同一當事人就該重要爭點所提起之他訴訟中，法
    院及當事人對該重要爭點之法律關係，皆不得任作相反之判
    斷或主張。查上開前案訴訟，銀紀企業有限公司 (下稱銀紀
    公司)向原告 (被上訴人)請求給付貨款事件之確定判決，業
    已依據原告 (被上訴人)在該案所提出之本票及匯款、付現
    之轉帳及支出傳票（附於台灣高等法院台中分院93年度上易
    字第398號案卷第188至第196頁），據以認定在前開期間，
    銀紀公司以預支之加工款抵償貨款後，原告 (被上訴人)尚
    有510,0 00元借款債權存在，而因未逾原告 (被上訴人)對
    銀紀公司應付貨款之金額合計為278,547元，經原告 (被上
    訴人)主張抵銷後，銀紀公司請求原告給付貨款，自有未合
    ，予以駁回銀紀公司對原告 (被上訴人)之貨款請求等情，
    業經本院調取上開前案訴訟歷審卷宗核對無誤，應堪信實」
    等語由，認定上訴人之主張為不可採。惟依民事訴訟法第
    199條、第222條、第226條判決之應為調查證據，事件訴訟
    類型為權利義務確定型，依事件類型審理必要論，各民事紛
    爭有其各類型特色，法院亦須因應以各種適合其類型之程序
    因應之，原判決之認定似嫌率斷，應認上訴人就借款及貨款
    金額及其利息計算方式，既有詳細之明細表及銀記工業和柯
    鐵公司歷來往來金額明細表可為證，且上訴人主張之金額前
    後一貫，復無明顯矛盾之處應為可採。
  (六)並聲明：1.原判決關於命上訴人給付被上訴人新台幣231,45
    3元整及自95年7月12日起至清償日止，按年息百分之五計算
    時利息部分廢棄。2.右廢棄部分，被上訴人第一審之訴駁回
    。3.原判決關於駁回上訴人反訴部分廢棄。4.右廢棄部分，
    被上訴人應給付上訴人515,622元整及自起訴狀繕本送達翌
    日起至清償日止，按年息百分之五計算之利息。
二、被上訴人則以：除與原判決記載相同者，茲引用之外，補稱
    ：
  (一)被上訴人貨款總額在歷年支付萬分之四利息下，已被完全抵
    銷，惟上訴人自本案、前案各審庭訊時，一再主張被上訴人
    承認該項貨款存在，顯有拖延訴訟、濫訴之情，上訴人仍認
    在歷來的利息中已優先抵銷貨款，並無貨款請餘額存在。
  (二)本案係因上訴人否認有借貸關係之利息計算，且自認利息應
    以3%為合理，被上訴人基於保護公司利益，因此主張以上訴
    人對被上訴人已屆清償期之51萬元預支加工款之借款債權抵
    銷上訴人對被上訴人278, 547元之貨款債權，原審判決上訴
    人應給付被上訴人231,453元及自95年7月12日起至清償日止
    按年息5%計算之利息，因被上訴人尊重歷審及原審判決，被
    上訴人不再爭議，唯上訴人仍執陳調混淆，為拖延訴訟之舉
    。
  (三)有關借款利息之計算以起訴狀日為起算日，並無請求時效消
    滅之情事。
  (四)並聲明：上訴駁回。
三、經查：訴外人銀紀公司於前案 (本院93年度訴字第1070號、
    台灣高等法院台中分院93年度上易字第398號)起訴請求被上
    訴人給付79年至92年間貨款合計1,212,739元，經台灣高等
    法院台中分院以銀紀公司上揭貨款，因被上訴人主張時效抗
    辯，而上揭貨款既為商人產品之代價，其請求權時效為2年
    ，因而認除91年5月21日以後之貨款請求權未罹於時效外，
    餘之貨款請求權均罹於時效，而91年、92年間被上訴人自認
    之貨款分別為119,958元、171,031元，就超出部分之貨款，
    銀紀公司未能舉證，因認銀紀公司對被上訴人之貨款數額僅
    有278,547元，而於前案訴訟中，被上訴人為抵銷抗辯，主
    張銀紀公司向伊預支加工款840,95 1元，經加計利息抵償貨
    款後，銀紀公司尚積欠被上訴人724, 282元，銀紀公司自認
    其中預支加工款51萬元，餘則否認，因被上訴人就超過51萬
    元部分及加計利息部分未能舉證，而認銀紀公司向被上訴人
    預支加工款為51萬元，經被上訴人抵銷抗辯後，銀紀公司前
    揭貨款未逾積欠被上訴人前揭預支加工款，因而駁回銀紀公
    司貨款之請求，有該院93年度上易字第398號判決書附於原
    審卷可稽，並經調取前揭卷宗核閱屬實。又上訴人於原審自
    承銀紀公司與被上訴人間前揭貨款債權及借款債務，已由上
    訴人受讓及承擔 (原審95年度訴字第1758號卷第108 頁、第
    145頁參照)，為被上訴人所不爭執 (原審95年度訴字第1758
    號卷第145頁參照)，而上訴人就其對於被上訴人之系爭貨款
    債權，與前案 (本院93年度訴字第1070號)所主張者係屬同
    一貨款債權 (本院97年3月12日準備程序筆錄參照)，被上訴
    人對於系爭借款債權與前案（本院93年度訴字第1070 號）
    抵銷抗辯之債權係屬同一借款債權 (被上訴人97年3月12日
    答辯狀第2頁參照)，復均不爭執，是以，本件被上訴人起訴
    (系爭借款債權)及上訴人反訴 (系爭貨款債權)之事實，與
    前案（93年度訴字第1070號）上訴人起訴之事實及被上訴人
    於前案抵銷抗辯之事實，係屬同一事件，堪以認定。
四、按訴訟標的之法律關係，於確定之終局判決中經裁判者，當
    事人之一造以該確定判決之結果為基礎，於新訴訟用作攻擊
    防禦方法時，他造應受其既判力之拘束，不得以該確定判決
    言詞辯論終結前，所提出或得提出而未提出之其他攻擊防禦
    方法為與該確定判決意旨相反之主張。其反於確定判決之意
    旨而為主張者，法院於判決時，法院更不得為反於確定判決
    意旨之裁判 (最高法院30年上字第8號判例、42年台上字第
    1306號判例意旨參照)。揆諸前揭判決意旨揭示之既判力客
    觀範圍，係源於前案訴訟審理中，法院既已就訴訟標的法律
    關係之事實，賦予兩造程序者權，即於訴訟過程中予兩造為
    攻擊防禦之機會，並基於兩造攻擊防禦之結果為事實判斷，
    既賦予兩造程序保障機會，則於前案判決確定後，後案中就
    前案訴訟標的之法律關係自應受其拘束，以符訴訟經濟原則
    ，並達訴訟解決紛爭之功能。本件上訴人主張，其於原審反
    訴主張被上訴人應給付貨款1,285,937元，為被上訴人自認
    在卷，依法應認此部分主張為真實，原審挈而不論，另採認
    被上訴人主張之278,547元，忽略兩造就貨款金額基於其訴
    訟上之程序主體地位之簡化爭點協議，基此當事人之信賴真
    實，法院應即受上開協議拘束，是原判決有違背民事訴訟法
    第270條之1之情事等語。經查，依首揭判例意旨，前案 (台
    灣高等法院台中分院93年度上易字第398號)確定判決，就兩
    造間系爭貨款之數額確定為278,547元，亦即就訴訟標的之
    貨款請求權之法律關係，業已確定其數額為278,547元，既
    經被上訴人以該確定判決之結果為基礎，於新訴訟用作攻擊
    防禦方法時，上訴人或法院應受其既判力之拘束，上訴人不
    得以該確定判決言詞辯論終結前，所提出或得提出而未提出
    之其他攻擊防禦方法為與該確定判決意旨相反之主張。上訴
    人嗣主張兩造於原審主張系爭貨款之數額為1,285,937元，
    縱被上訴人不為爭執，亦不得反於前揭確定判決所認定之事
    實，法院於判決時，更不得為反於確定判決意旨之裁判，從
    而原審不受兩造於原審不爭執事項三之拘束，而認定上訴人
    之系爭貨款數額為278,547元，於法並無違誤。次查，兩造
    於原審所為爭點整理，其事項有四，即1.兩造間之借款利息
    如何約定？何時給付？2.兩造間之金錢借貸往來，曾有利息
    滾入原本之書面約定？3.被告 (上訴人)是否仍積欠原告借
    款？4.反訴被告 (被上訴人)是否積欠反訴原告 (上訴人)
    貨款？等爭執事項，於前案確定判決理由中，就有關1.2.3.
    部分之爭執事項，已於確定判決書第6、7、8頁中之理由四
    (三)(四)、五(一)(二)為判斷，至有關4.部分之爭執事項，原確定判
    決理由書第4、5、6頁中之理由四(一)(二)亦已判斷，則兩造就
    前揭爭執事項，前案確定判決賦與兩造攻擊防禦之機會而為
    判斷，賦與兩造程序保障，上訴人於本院猶執陳詞，認原審
    未就上揭爭執事項為闡明，或指摘原審逕採前案確定判決認
    定之事實為依據，違反民事訴訟法第270條之1、199條等規
    定，難認有據。
五、次按確定判決之既判力，固以訴訟標的經表現於主文判斷之
    事項為限，判決理由並無既判力。但法院於判決理由中，就
    訴訟標的以外當事人主張之重要爭點，本於當事人辯論之結
    果，已為判斷時，其對此重要爭點所為之判斷，除有顯然違
    背法令之情形，或當事人已提出新訴訟資料，足以推翻原判
    斷之情形外，應解為在同一當事人就該重要爭點所提起之訴
    訟中，法院及當事人就該已經法院判斷之重要爭點法律關係
    ，皆不得任作相反之判斷或主張，始符民事訴訟上之誠信原
    則（最高法院73年度台上字第4062號、88年台上字第557號
    、92年台上字字167號判決意旨參照）。準此，抵銷之主張
    之既判力，固僅以主張抵銷之額為限，但法院於確定判決理
    由中，就主張抵銷之債權，倘本於當事人完足之辯論，已為
    判斷時，除有顯然違背法令之情形，或當事人已提出新訴訟
    資料，足以推翻原判斷之情形外，應解為同一當事人就該重
    要爭點所提起之他訴訟中，法院及當事人對該重要爭點之法
    律關係，皆不得任作相反之判斷或主張。查上開前案訴訟，
    銀紀公司向原告 (被上訴人)請求給付貨款事件之確定判決
    ，業已依據原告 (被上訴人)在該案所提出之本票及匯款、
    付現之轉帳及支出傳票（附於台灣高等法院台中分院93年度
    上易字第398號案卷第188至第196頁），據以認定在前開期
    間，銀紀公司以預支之加工款抵償貨款後，原告 (被上訴人
    )尚有510,000元借款債權存在，而因未逾原告 (被上訴人)
    對銀紀公司應付貨款之金額278,547元，經原告 (被上訴人)
    主張抵銷後，銀紀公司請求原告 (被上訴人)給付貨款，自
    有未合，予以駁回銀紀公司對原告 (被上訴人)之貨款請求
    等情，業經本院調取上開前案訴訟歷審卷宗核對無誤，堪信
    為真實。而兩造對於上訴人承擔銀紀公司於79年6月11日起
    至92年12月1日止之期間，以其出貨予原告加工後機械零件
    之貨款抵償借款之契約關係及債務等情，並不爭執，則上開
    前案訴訟之既判力效力及於被告。其中關於超過抵銷金額
    278,547元範圍部分之數額，固無既判力，惟依上揭說明，
    就被上訴人對於上訴人借款請求權有無此一重要爭點，除原
    確定判決有顯然違背法令之情形，或當事人已提出新訴訟資
    料，足以推翻原判斷之情形外，當事人亦不得為相反主張。
    茲上開確定判決所為之判斷，既無違背法令之情形，兩造仍
    據該事件之證據資料為論據，並未提出新訴訟資料，以推翻
    前開確定判決之上開判斷。則依上述說明，兩造及法院即不
    得任作相反之主張或判斷，是被上訴人主張於上開前案訴訟
    ，以借款債權抵銷91年貨款金額119,958元，92年貨款金額
    158,589元，合計抵銷之金額為278,547元，該借款債權510,
    000元中尚有231,453元債權，應為可取。至上訴人於本院就
    前揭借款債權為時效抗辯，因原確定判決就此部分僅認定本
    金數額，並未計算利息在內，不生利息時效抗辯問題。上訴
    人猶執前詞為相反之主張，自屬無據。
六、綜上所述，本件上訴人反訴主張之系爭貨款債權，既與前案
    確定判決訴訟標的法律關係之貨款請求權相同，為前案既判
    力客觀效力所及，上訴人又為前案銀紀公司之債權受讓人，
    為前案既判力主觀效力所及之人，原審據以認定為前揭確定
    判決既判力所及，認屬不可補正而駁回反訴部分請求，於法
    並無違誤。又被上訴人據以請求上訴人清償之借款債權，亦
    與前案確定判決被上訴人抵銷抗辯之借款請求權相同，亦即
    被上訴人對上訴人之借款權數額為51萬元，於抵銷數額278,
    547元範圍內，為前案既判力客觀效力所及，於逾越278,547
    元部分，固無既判力，但上訴人既未於本件提出新事證，上
    訴人又為系爭借款請求權之債務承擔人，為前案既判力主觀
    效力所及之人，揆諸前揭爭點效，亦應為前案認定「被上訴
    人對上訴人有系爭借款請求權51萬元」此一重要爭點認定之
    事實所拘束，原審據以認定被上訴人尚有231,453 元之借款
    請求權，於法並無違誤。至上訴人於本院就借款部分為利息
    之時效抗辯，因原確定判決認定之借款金額僅係本金部分，
    不含利息在內，難認有何新證據可言。從而，原審准許被上
    訴人此部分本訴之請求，於法並無不合。上訴意旨指摘原判
    決本訴、反訴均有不當，求予廢棄改判，為無理由，應予駁
    回其上訴。
七、本件事證已臻明確，兩造其餘攻擊防禦方法及舉證，於本件
    事實之認定與判決結果無礙，茲不一一論列，附為敘明
八、據上論結，本件上訴為無理由，依民事訴訟法第436條之1第
    2項、第449條第1項、第78條，判決如主文。
中    華    民    國    97    年    4     月    11    日
                  民事第一庭  審判長法官  蔡王金全
                              法      官  卓進仕
                              法      官  陳學德
上正本證明與原本無異。
不得上訴。
中    華    民    國    97    年    4      月    11    日
                                 書記官   何惠文


司法院資訊處製作；財團法人民間司法改革基金會備份。
